【裁判字號】    89,自,628
【裁判日期】    891110
【裁判案由】    詐欺
【裁判全文】
臺灣臺中地方法院刑事裁定                          八十九年度自字第六二八號
    自  訴  人  丙○○
    被      告  甲○○
右列被告因詐欺等案件，經自訴人提起自訴，本院裁定如左：
    主    文
自訴駁回。
    理    由
一、自訴意旨略以：被告甲○○為偉慶公司租售資訊公司（下稱偉慶公司）之職員，
    自訴人丙○○於民國八十九年六月十七日見偉慶公司在報紙刊登之租屋資料廣告
    ，其中位於臺中市○○路○段三之三號二樓房屋甚有與趣，我太太先與偉慶房屋
    的接洽，我覺得他們講的房子很吸引人，偉慶房屋職員牟光樺帶我們到附近，他
    到附近繞，叫我們自己去看房子，在青海路一段三之三號，我與我太太兩人自己
    去看，看完房子之後，房子的實際配備與之前他們說的配備相差很多，當時說一
    房、一廳、二十五坪，現場卻只有一房、也沒有陽台、實際坪數也沒有二十五坪
    ，衛浴也是共用的，資料上寫二樓，可是實際上是在三樓，我們看完後覺得受騙
    ，我要求牟光樺退費，可是他堅持不退費，我打電話找甲○○是主任，我去找他
    要求退費，他沒有說退費，他把電話轉給副總乙○○，我把事情經過跟他講，他
    也是不退費，講沒幾句下他就把電話掛掉了，因認被告甲○○涉有觸犯刑法第三
    百三十九條第一項之詐欺罪嫌云云。
二、按法院或受命法官於自訴案件第一次審判期日前訊問及調查結果，如認為案件有
    刑事訴訟法第二百五十二條至第二百五十四條之情形者，得以裁定駁回其自訴，
    同法第三百二十六條第三項定有明文。又告訴人（自訴人亦同）之告訴，係以使
    被告受刑事訴追為目的，是其陳述是否與事實相符，仍應調查其他證據以資審認
    ；且認定不利於被告之事實，須依積極證據，苟積極證據不足為不利於被告事實
    之認定時，即應為有利於被告之認定，更不必有何有利之證據，最高法院五十二
    年台上字第一三００號、三十年上字第八一六號分別著有判例，可資參照，合先
    說明。
三、本件自訴人認被告涉有詐欺罪嫌，係以偉慶公司送件單一件、會員卡一張、房屋
    租賃資料一份為其主要論據。訊之被告甲○○堅決否認有何詐欺之犯行，辯稱：
    我是裡面主任，我知道這件事時，廖先生已經反彈很大，業務員牟光樺也跟我反
    應，自訴人應該是看了報紙廣告後與我們裡面小姐接洽，同意加入會員，再由業
    務員牟光樺與自訴人接洽，據我所知可能是自訴人第一個個案看了之後與我們的
    廣告有出入不滿意，可是有時那是房東提供的資訊刻意講的比較好一點，我們外
    務人員去外面看貼紅單子的廣告，輸入電腦後，與房東確認一下，也有房東主動
    打電話給我們的等語。經查：
  (一)本件自訴人丙○○於八十九年六月十七日見報紙刊登之租屋資料廣告後，係與偉
    慶公司之職員黃姿琦聯絡，並由黃姿琦告知位於臺中市○○路○段三之三號房屋
    之設施及出租條件之情，業據自訴人於本院八十九年度自字第五五六號詐欺案調
    查、審理時指訴在卷，此業據本院調取該卷宗審閱屬實，如是，偉慶房屋與自訴
    人聯絡，並使自訴人願意繳納二千元成為偉慶公司會員之人，並非被告而係該公
    司職員黃姿琦而。再由偉慶公司指派職員牟光樺為客戶介紹房屋，並就成交之個
    案向屋主收取傭金，如是，自訴人於繳交二千元後，成為偉慶公司之會員，再由
    偉慶公司提供相關房屋之租、售資訊予自訴人參考，且帶同自訴人參觀房屋，並
    不違反雙方之約定及市場交易原則。
  (二)再以，自訴人亦自承：「，我們看完後覺得受騙，我要求牟光樺退費，可是他堅
    持不退費，我打電話找甲○○是主任，我去找他要求退費，他沒有說退費，．．
    」等語，自訴人係事後始打電話找被告甲○○，而核以本院八十九年度自字第五
    五六號詐欺案件調查、審理時，證人林鴻逸於八十九年八月十五日到庭時證述：
    「我是偉慶公司的負責人，被告（指牟光樺）是我的員工。」、「黃姿綺以前是
    偉慶公司的員工，她有跟清海路的屋主聯絡過，可能大家對房屋配備的看法有差
    異，所以自訴人認為不一致，我們公司的作法是客戶會以電話跟我們聯絡，付兩
    千元參加會員後，業務員會帶他們去看房子，直到客戶滿意為止，成交後再跟房
    東收取傭金，本件清海路的屋主不願意給我們仲介，所以我們不能帶自訴人去看
    房子，當初我們有談到會帶他們找到滿意的房子為止。」等語，其證詞亦與自訴
    人之指述內容相符，被告並未參與初期之介紹過程，自難認其有施用詐術之行為
    。
  (三)偉慶公司雖有不退費之規定，此亦屬是否違反誠信原則或消費者保護法之問題，
    核屬民事糾紛，與刑事犯罪無關，且該不退費亦係偉慶公司之規定，被告為該公
    司主任，自無法就此事項有決定之權，而該公司於事後亦已退還會費二千元，亦
    可證其無不法所有之意圖。又自訴人於本院八十九年度自字第五五六號案調查審
    理時亦陳稱：偉慶公司人員說該屋面積有二十五坪，但伊估算實際不到二十坪等
    語，是其對該屋並無實際丈量，亦僅是估算，自訴意旨顯係自訴人主觀臆測之詞
    ，亦難採信。
  (四)綜上所述，本件係自訴人繳交二千元之代價，加入偉慶公司為會員，再由偉慶公
    司將其收集或由房東提供之資料，提供予會員挑選，在會員挑選後，再由偉慶公
    司派員帶同會員參觀房屋，且若會員不滿意實際所參觀之房屋，自可由偉慶公司
    所提供之資料中，再行挑選，並非僅參觀一處後，即率予認定雙方之權利、義務
    已然終止，而自訴人須再繳交二千元之會員費，偉慶公司始願再提供資訊予會員
    ，矧，偉慶公司所提供之資料，係該公司業務人員出外尋找四處所張貼之出租資
    料，再由偉慶公司與房東確認，或由房東直接與偉慶公司接洽，則房屋資訊是否
    正確，尚非偉慶公司所得控制。至於會員繳交之會員費後，偉慶公司是否有盡其
    提供服務之義務，是否有違反該義務，而該當於退還會員費用，及偉慶公司規定
    不退還會員費，是否合理，僅屬民事之私權糾葛。又刑事被告依法不負自證無罪
    之義務，故在別無積極證據之情形下，自難違反刑事訴訟法第一百五十四條之規
    定，推定被告自始即有不法所有之意圖而施用詐術。此外，復查無積極證據足認
    自訴人所指訴之犯罪事實為真實，應認被告犯罪嫌疑尚屬不足，依照首開說明，
    本件自訴應予駁回。
據上論斷，應依刑事訴訟法第三百二十六條第三項、第二百五十二條第十款，裁定如
主文。
中      華      民      國    八十九    年     十一     月      十      日
                                臺灣臺中地方法院刑事第四庭
                                    法  官  顏  世  傑
右正本證明與原本無異。
如不服本裁定，應於送達後五日內，向本院提出抗告狀。
                                    書記官
中      華      民      國    八十九    年     十一     月      十五    日


司法院資訊處製作；財團法人民間司法改革基金會備份。
